【裁判字號】    90,簡上,23
【裁判日期】    901128
【裁判案由】    違反動產擔保交易法
【裁判全文】
臺灣宜蘭地方法院刑事判決                            九十年度簡上字第二三號
    上  訴  人  乙○○
    即  被  告
右列上訴人因違反動產擔保交易法案件，不服臺灣宜蘭地方法院羅東簡易庭九十年度
羅簡字第七六號，中華民國九十年五月三十日第一審判決（起訴案號：臺灣宜蘭地方
法院檢察署九十年度偵字第二０七號）提起上訴，本院判決如左：
    主  文
原判決撤銷。
乙○○無罪。
    理  由
一、公訴意旨略以：被告乙○○於民國八十九年十月間，以動產擔保交易附條件買賣
    之方式，向告訴人裕益汽車股份有限公司（下稱裕益公司）購買車牌號碼Ｕ二─
    七三八五號自用小貨車（起訴書誤繕為自用小客車）一部，為動產擔保交易之債
    務人，約定總價款為新臺幣（下同）六十二萬三千元，除頭期款十二萬三千元外
    ，其餘五十萬元分四十八期繳納，每月一期，每期付款一萬四千六百八十八元，
    標的物存放地點為宜蘭縣五結鄉○○○路四三之二號，在價金未付清金，標的物
    所有權仍屬於出賣人所有，買受人僅得依約定占有使用，不得任意遷移或為其他
    處分。詎被告乙○○於取得標的物後，僅付頭期款及後二期款項，嗣即意圖不法
    之利益，於八十八年十二月二十日拒不依約繳納分期款項，且將標的物遷移他處
    而不知去向，致生損害於告訴人裕益公司。因認被告涉犯動產擔保交易法第三十
    八條之罪嫌。
二、按犯罪事實應依證據認定之，無證據不得推定其犯罪事實；又不能證明被告犯罪
    ，應諭知無罪之判決，刑事訴訟法第一百五十四條、第三百零一條第一項定有明
    文。又認定不利於被告之事實，須依積極證據，苟積極證據不足為不利於被告事
    實之認定，即應為有利於被告之認定，更不必有何有利之證據（最高法院三十年
    上字第八一六號判例參照）。次按動產擔保交易法第三十八條之罪，係以動產擔
    保交易之債務人，意圖不法之利益，將標的物遷移、出賣、出質、移轉、抵押、
    或為其他處分，致生損害於債權人者為其構成要件；因之，必以該法條所指動產
    擔保交易之債務人，意圖不法之利益，有為上開非法處分之行為之一，且致生損
    害於債權人之結果，始足當之。
三、本件公訴意旨認被告涉有違反動產擔保交易法之罪嫌，無非以告訴人裕益公司代
    理人丙○○之指訴及雙方訂定之附條件買賣契約書、動產擔保交易附條件買賣設
    定登記申請書、被告於八十九年十月二十日開立之本票各一份，及被告未居住標
    的物存放地點等情為其論據。訊據被告固不否認於右開時地向告訴人以動產擔保
    附條件買賣方式購入車牌號碼號Ｕ二─七三八五號自用小貨車一部，約定總價款
    為六十二萬三千元，除頭期款十二萬三千元外，其餘五十萬元分四十八期繳納，
    每月一期，每期付款一萬四千六百八十八元，標的物存放地點為宜蘭縣五結鄉○
    ○○路四三之二號等情不諱，亦坦承其支付頭期款後，僅於同年月十一月間付款
    一期，同年十二月二十日即未付款之事實，惟堅決否認有何違反動產擔保交易法
    之犯行，辯稱：裕益公司業務員甲○○在簽訂契約時即已知悉其並未居住契約書
    約定之宜蘭縣五結鄉○○○路四三之二號住址，而係居住在宜蘭縣五結鄉○○路
    五十九號。況其於八十九年十二月間未依約繳款後，曾與甲○○聯繫並要求緩期
    支付，甲○○對此曾表同意等語。
四、經查，被告於右揭時地以前開金額及分期付款方式，採用動產擔保交易附條件買
    賣之交易型態向告訴人購買車號Ｕ二─七三八五號自用小貨車一部等情，業據告
    訴代理人丙○○於偵審中陳述明確，並據被告於本院審理中供認屬實，復有附條
    件買賣契約書及動產擔保交易附條件買賣設定登記申請書各一份存卷可佐。惟被
    告於簽訂契約書時即未居住在契約書載明之宜蘭縣五結鄉○○○路四三之二號住
    址，及於八十九年十二月間曾與裕益公司業務員甲○○聯繫，取得緩繳該期款項
    之允諾等情，已據證人甲○○到庭結證屬實，其結證稱：本案係其與被告接觸洽
    談，被告在八十九年十二月份未繳款後，其有找到被告並向之催款，且同意被告
    暫緩繳款，但須儘快。嗣至九十年二月份被告即繳清八十九年十二月份及九十年
    一月份之分期車款，期間其均有找到被告，也均向之表示不要都不繳款，先繳一
    、二期也好。被告購車時其已知悉被告事實上並未居住在宜蘭縣五結鄉○○○路
    四三之二號住址，但其均在被告工作之工廠與之聯繫、接洽事宜（見本院九十年
    十一月廿一日審理筆錄）等語綦詳，核與被告前開辯解相符一致，堪認被告上揭
    辯詞均屬真實，洵可採憑。職是之故，本件告訴人裕益公司於九十年一月五日向
    臺灣宜蘭地方法院檢察署提出告訴時，該公司業務員甲○○既已與被告聯繫過，
    並同意被告暫緩但須儘快繳納車款，而被告嗣於九十年二月間即先將八十九年十
    二月份及九十年一月份之分期車款繳清，實難遽而認定被告主觀上存有為自己不
    法利益之意圖甚明。再者，被告自始即未居住在契約設定之住址，亦為證人甲○
    ○所知悉，且證人甲○○亦可在被告工作之工廠及透過管道尋得被告，是亦難認
    被告有何任意遷移標的物之行為。總上所陳，本件被告之行為，應僅為遲延繳款
    之民事上債權債務關係而已，尚與動產擔保交易法第三十八法條之犯罪構成要件
    有間，自難逕以該罪相繩。此外，復查無其他直接或間接證據足資證明或補強被
    告確有如公訴人所指之犯行，揆諸首揭說明，其犯罪應屬不能證明，原審不察遽
    為對被告論罪科刑，自有未洽，被告上訴否認犯行為有理由，應由本院將原審判
    決撤銷，另為被告無罪之諭知。
據上論斷，應依刑事訴訟法第四百五十五條之一第一項、第三項、第三百六十九條第
一項前段、第二項、第三百六十四條、第三百零一條第一項，判決如主文。
本案經檢察官林秋田到庭執行職務
中      華      民      國      九十      年      十一    月    廿八    日
                                  臺灣宜蘭地方法院刑事第二庭
                                      審判長法  官  黃  永  勝
                                            法  官  郭  淑  珍
                                            法  官  陳  嘉  年
右正本證明與原本無異。
本件不得上訴。
                                            書記官  詹  玉  惠
中      華      民      國      九十      年      十一    月   三十     日


司法院資訊處製作；財團法人民間司法改革基金會備份。
